【裁判字號】    92,簡上,28
【裁判日期】    920514
【裁判案由】    妨害自由等
【裁判全文】
臺灣高雄地方法院刑事判決                          九十二年度簡上字第二八號
    上  訴  人
    即  被  告  丁○○
    上  訴  人
    即  被  告  戊○○
右列上訴人因妨害自由等案件，不服臺灣高雄地方法院高雄簡易庭九十一年度簡字第
一六三三號中華民國九十一年十二月十八日第一審簡易判決（聲請案號：九十一年度
偵字第二一三八四號），提起上訴，本院管轄之第二審合議庭判決如左：
    主  文
原判決撤銷。
丁○○損壞他人之安全帽帶及皮包提帶，足生損害於他人，處拘役貳拾日，如易科罰
金，以參佰元折算壹日。又傷害人之身體，處拘役貳拾日，如易科罰金，以參佰元折
算壹日。應執行拘役參拾日，如易科罰金，以參佰元折算壹日。
戊○○以強暴妨害人行使權利，處罰金壹仟元，如易服勞役，以參佰元折算壹日。
    事  實
一、緣鄭丙○○受甲○○○之託幫忙找人清掃房屋，鄭丙○○因而通知清潔工人丁○○、蘇桃於民國九十一年九月二十五日上午七時許，至其位於高雄縣林園鄉○○○路三十二號住處門口與甲○○○見面，三人即共同搭乘戊○○駕駛車牌號碼Ｙ
    四─一四六號計程車，前往甲○○○指定欲清掃之高雄縣大寮鄉○○路十六巷二
    十號房屋，抵達後，丁○○及蘇桃因見房屋過大，且甲○○○要求往返之計程車
    資新台幣（下同）五百元應包括在原約定每人各五百元之清潔工資內，認不合算
    而不願打掃。丁○○、蘇桃乃乘坐原車先行返回，甲○○○則另行搭車隨後回到
    前開約定地點，欲騎乘原先停放在該處之機車，惟因前述計程車資五百元，甲○○○不願支付，故戊○○、丁○○與甲○○○即於同日上午九時許，在上述約定
    地點就計程車資應由何人支付發生爭執，戊○○為恐甲○○○騎機車離去，車資
    即難獲支付，乃強行取走甲○○○之機車鑰匙，而以強暴方式妨害甲○○○自由
    離開現場之權利，嗣丁○○與甲○○○並於口角後進而發生拉扯，丁○○即以徒
    手之方式，將甲○○○所有之安全帽帶及皮包提帶拉斷，足生損害於甲○○○，
    並出手毆打甲○○○，致甲○○○受有前額鈍挫傷三×三公分及左前胸鈍挫傷四
    ×四公分之傷害。
二、案經甲○○○訴由高雄縣警察局林園分局報請臺灣高雄地方法院檢察署檢察官偵
    查後聲請簡易判決處刑。
    理  由
一、訊據被告丁○○矢口否認有右揭毀損、傷害犯行，辯稱：伊屬重度視障患者，無
    從動手拉斷告訴人甲○○○安全帽帶及皮包提帶，更無法動手毆打告訴人云云。
    惟查有關被告丁○○之右揭犯罪事實，業據告訴人迭於警偵訊及本院審理時指訴
    詳盡，並有告訴人所有之安全帽帶及皮包提帶遭拉斷之現況照片一幀（詳警卷第
    八頁）及大仁醫院於案發當日出具之診斷證明書一紙（詳警卷第七頁）在卷可稽
    ，參以被告丁○○於警訊時坦承拉住告訴人之安全帽帶（見警卷第六頁），且被
    告丁○○復不否認與告訴人發生爭執等情，則告訴人指訴被告丁○○以徒手之方
    式，除將其所有之安全帽帶及皮包之提帶拉斷，並毆打告訴人等語，自值採信。
    至於被告丁○○雖提出中華民國身心殘障手冊一紙內載被告丁○○為重度視障（
    見本院卷第三四頁），以證明其為重度視障無可能毀損他人之物及傷害他人一節
    ，然查被告丁○○既仍受僱為人清掃房屋，顯見其視力尚可區別物體且四肢健全
    ，自非不可能徒手毀損安全帽帶、皮包提帶及毆傷告訴人，是其所辯自不足採。
    此外，證人鄭丙○○、乙○○雖證稱其等僅看見被告二人與告訴人吵架，未看見
    打架等語（詳本院卷第四○、四二頁），惟鄭丙○○因須照顧生意，故客人來時
    尚須招呼客人；而乙○○僅停留現場約十幾分鐘，並未目擊全部經過，亦經二人
    證述綦詳（見本院卷第四○、四一頁），故其二人之證述，難為有利被告丁○○
    之認定。從而被告丁○○之前開犯行，洵堪認定。
二、訊之被告戊○○固不否認於右揭時地取走告訴人之機車鑰匙，以阻止告訴人離開
    現場等情，惟矢口否認有妨害自由之犯行，辯稱：伊係為計程車資無人支付而阻
    止告訴人離開現場，始動手取走告訴人之機車鑰匙，符合正當防衛及民法第一百
    五十一條自助行為之要件，應可阻卻違法，不構成犯罪云云。然查：刑法第二十
    三條之正當防衛係以對於現在不法之侵害為條件（參最高法院二十八年度一字二
    三六三號、三十八年度台上字第二九號判例意旨）；而民法第一百五十一條之自
    助行為，則以行為人不及受法院或其他有關機關援助，且如非於其時為之，則請
    求權不得實行或其實行顯有困難為必要。本件計程車資究由何人支付，被告丁○○及告訴人於事前並未明確約定，業經證人鄭丙○○到庭證述在卷（本院卷第四
    ○頁），且告訴人於回程時並未乘坐計程車，亦為被告戊○○、丁○○分別於偵
    查及本院審理時供陳屬實（詳偵卷第一三頁背面、本院卷第三二頁），另計程車
    係由被告丁○○出面招攬，亦經被告戊○○於警訊陳述確實（詳警卷第三頁背面
    ），故計程車資究竟是否應由告訴人支付，尚非確定，是告訴人未支付計程車資
    而欲離開現場，既未對被告有何積極之侵害行為，尚難認構成現在「不法」之侵
    害，既無現在不法之侵害存在，被告戊○○自無行使防衛權之餘地。其次，被告
    戊○○為被告丁○○之房客，被告丁○○常打電話叫被告戊○○之計程車乘坐，
    此經被告戊○○於偵查中供述在卷（詳偵卷第二五頁背面），而被告丁○○復曾
    與證人鄭丙○○有電話聯絡（見本院卷第四一頁鄭丙○○之筆錄），又告訴人係
    委由證人鄭丙○○尋找清潔工人，則鄭丙○○自可與告訴人聯絡，從而被告戊○○可透過上述途徑，就計程車資之問題與告訴人取得解決之道；再參酌被告戊○○曾駕車搭載告訴人至高雄縣大寮鄉○○路十六巷二十號欲清掃之建物，該建物
    既為告訴人欲清潔之房屋，則與告訴人自有密切之關係，被告戊○○亦可循此途
    徑得到告訴人之行蹤，尚無逕以取走告訴人機車鑰匙不令告訴人自由離去以保護
    其權利之必要。換言之，被告戊○○強行取得告訴人之機車鑰匙行為，與前述自
    助行為須限於請求權不得實行或實行顯有困難之要件有違。準此，被告戊○○之
    犯行，亦足堪認定。
三、核被告丁○○所為，係犯刑法第三百五十四條毀損罪及同法第二百七十七條第一
    項之傷害罪。被告戊○○則係犯刑法第三百零四條之強制罪。被告丁○○所犯二
    罪之間，犯意各別，罪名不同，應分論併罰之。
四、聲請意旨另以：被告戊○○於案發時，曾出手拉住告訴人，再由被告丁○○動手
    毆打告訴人，因認被告戊○○與被告丁○○係共同基於傷害及妨害自由之犯意聯
    絡，是被告丁○○、戊○○亦因同負妨害自由、傷害罪責等語。聲請人認被告丁○○涉妨害自由罪、被告戊○○涉傷害犯行，所據者係以告訴人於警偵訊時指訴
    （詳警卷第二頁、偵卷第一三頁背面）及告訴人提出之診斷證明書一份（見警卷
    第七頁）為其依憑。然除被告二人堅決否認右揭犯行外，本院傳訊之現場證人鄭
    丙○○、乙○○二人，亦均證述：未看見被告戊○○出手毆打告訴人等語（本院
    卷第四○至四二頁）；告訴人亦陳述：被告戊○○並沒有動手毆打伊，亦無抓住
    伊給被告丁○○打，只有搶伊鑰匙等語（本院卷第五九頁）；而被告戊○○亦供
    陳係由其動手拔下告訴人之機車鑰匙，已如前述，故由上述被告二人及告訴人之
    陳述，傷害部分與被告戊○○無涉，而妨害自由犯行與被告丁○○無關，尚無從
    逕認被告二人有傷害及妨害自由之犯意聯絡，自難令被告二人同負共犯之罪責。
    再由診斷證明書而言，亦僅足認告訴人曾受有上述傷害，亦難逕以該診斷證明書
    進而認定被告戊○○就傷害告訴人部分與被告丁○○有犯意聯絡，而令被告戊○○負傷害罪責。惟此部分之聲請意旨，與前開有罪部分有牽連犯之裁判上一罪之
    關係，爰不另為無罪之諭知，併此敘明。
五、原審予以論罪科刑，固非無見，惟查（一）依前所述，既無證據足認被告二人分
    別就傷害、妨害自由犯行有犯意聯絡，自難令被告丁○○負妨害自由、被告戊○○負傷害之罪責，是原審判決就此部分自有違誤。（二）原審另認被告二人就毀
    損犯行亦有犯意聯絡，故被告戊○○另涉毀損罪。然動手拉斷告訴人安全帽帶及
    皮包提帶者，乃為被告丁○○，已詳如前述，且無證據足認被告涉有毀損犯行，
    故原審判決認被告戊○○應同負毀損罪，亦有未洽。從而被告二人提起上訴，均
    矢口否認犯罪，雖無足取，惟原判決既有前揭可議之處，自屬無可維持，應由本
    院予撤銷改判。爰審酌被告丁○○因計程車資由何人支付之問題，除毀損告訴人
    之安全帽帶及皮包提帶外，另出手毆打告訴人，行為自不足取，被告戊○○於未
    明應由何人支付車資前，為保障其車資債權，即強行取走告訴人之機車鑰匙，妨
    害告訴人離開之權利，其行為亦有可議，惟念其二人均無有期徒刑以上之前科紀
    錄，此有卷附之臺灣高等法院被告全國前案紀錄表可稽，且告訴人所遭受之損害
    尚屬輕微等一切情狀，分別量處如主文所示之刑，併諭知易科罰金、易服勞役之
    折算標準，及就被告丁○○部分定其應執行之刑。
據上論斷，應依刑事訴訟法第四百五十五條之一第一項、第三項、第三百六十九條第
一項前段、第三百六十四條、第二百九十九條第一項前段、刑法第三百五十四條、第
二百七十七條第一項、第三百零四條第一項、第四十一條第一項、第五十一條第六款
、第四十二條第二項，罰金罰鍰提高標準條例第一條前段、第二條，判決如主文。
本案經檢察官林慧美到庭執行職務。
中    華    民    國    九十二    年      五      月        十四      日
                                  臺灣高雄地方法院刑事第二庭
                                      審判長法  官    莊崑山
                                            法  官    林靜梅
                                            法  官    吳為平
右正本證明與原本無異。
不得上訴。
                                            書記官    曾秀鳳
中    華    民    國    九十二    年      五      月        十六      日
附錄論罪科刑法條：
中華民國刑法第三百五十四條
毀棄、損壞前二條以外之他人之物或致令不堪用，足以生損害於公眾或他人者，處二
年以下有期徒刑、拘役或五百元以下罰金。
中華民國刑法第二百七十七條第一項
傷害人之身體或健康者，處三年以下有期徒刑、拘役或一千元以下罰金。
中華民國刑法第三百零四條第一項
以強暴、脅迫使人行無義務之事或妨害人行使權利者，處三年以下有期徒刑、拘役或
三百元以下罰金。


司法院資訊處製作；財團法人民間司法改革基金會備份。
